【裁判字號】    97,交訴,8
【裁判日期】    980527
【裁判案由】    過失致死等
【裁判全文】
臺灣板橋地方法院刑事判決               97年度交訴字第8號
公  訴  人  臺灣板橋地方法院檢察署檢察官
被      告  庚○○
選任辯護人  黃勝文律師
            李進成律師
上列被告因過失致人於死等案件，經檢察官提起公訴（九十六年
度偵字第一九四五八號、第二八七二五號），本院判決如下：
    主  文
庚○○駕駛動力交通工具肇事，致人死亡而逃逸，處有期徒刑陸
月，如易科罰金，以新臺幣壹仟元折算壹日。
被訴業務過失致人於死部分無罪。
    事  實
一、庚○○係營業大貨車駕駛，其於民國九十六年七月三十日下
    午三時四十七分許，駕駛車牌號碼QA-48 號營業大貨車附連
    車號593-GS號子車，沿臺北縣土城市○○路○段往中和市方
    向行駛，於行經該路段一五九號前時，該車附連之車號593-
    GS子車，因不明原因與同向由黃孟雲騎乘車號J6H-076號重
    型機車發生擦撞，黃孟雲因而摔倒在地，其下腹部並遭該子
    車之輪胎輾過，致黃孟雲受有腹部鈍挫傷等傷害，經路人報
    請救護車送至亞東紀念醫院急救仍因複雜性下腹骨盆壓迫性
    外傷及複雜性骨盆骨折合併後腹腔大量出血，於同日下午九
    時四十六分許不治死亡。詎庚○○明知其駕駛上開車輛肇事
    ，有致人死亡之可能，應即採取救護或其他必要之措施，不
    得駛離，竟基於肇事逃逸之犯意，未下車察看以採取救護或
    其他必要措施，逕自駕車逃離現場，嗣遭不詳計程車司機駕
    車隨後追及，予以攔停而報警查獲。
二、案經黃孟雲之父丁○○告訴、臺北縣政府警察局土城分局報
    告暨臺灣板橋地方法院檢察署檢察官自動檢舉偵查起訴。
    理  由
壹、有罪部分（即肇事逃逸部分）：
一、有關證據能力部分：刑事訴訟法第一百五十九條第一項雖規
    定，被告以外之人於審判外之言詞或書面陳述，除法律有規
    定外，不得作為證據。惟同法第一百五十九條之五明定：「
    被告以外之人於審判外之陳述，雖不符前四條之規定，而經
    當事人於審判程序同意作為證據，法院審酌該言詞陳述或書
    面陳述作成時之情況，認為適當者，亦得為證據。」、「當
    事人、代理人或辯護人於法院調查證據時，知有第一百五十
    九條第一項不得為證據之情形，而未於言詞辯論終結前聲明
    異議者，視為有前項之同意。」，其立法理由在於傳聞證據
    未經當事人之反對詰問予以核實，乃排斥其證據能力。惟
    當事人如放棄對原供述人之反對詰問權，於審判程序表示同
    意該等傳聞證據可作為證據，此時，法院除認該傳聞證據欠
    缺適當性外，自可承認其證據能力。又當事人、代理人或辯
    護人於調查證據時，知有刑事訴訟法第一百五十九條第一項
    不得為證據之情形，卻表示「對於證據調查無異議」、「沒
    有意見」等意思，而未於言詞辯論終結前聲明異議者，應視
    為已有將該等傳聞證據採為證據之同意，最高法院九十三年
    度臺上字第三五三三號、九十四年度臺上字第二九七六號判
    決亦採同一見解。查本案道路交通事故現場圖、道路交通事
    故調查報告表（一）、（二）、臺北縣政府警察局現場勘察
    報告書、臺灣板橋地方法院檢察署勘驗筆錄、檢驗屍體證明
    書、法務部法醫研究所（96）醫剖字第○九六一一○一一八
    二號解剖報告書、鑑定報告書及財團法人亞東紀念醫院診斷
    證明書等文書，當事人於本院辯論終結前，均表示無意見，
    對證據能力不爭執，復經本院一一提示後，均亦未就所調查
    之證據主張有刑事訴訟法第一百五十九條第一項不得為證據
    之情形，是參照上開說明要旨，本案經調查之證據，均有證
    據能力；另財團法人亞東紀念醫院病歷表，係從事業務之人
    於業務上或通常業務過程所須製作之紀錄文書，並無顯有不
    可信之情況外，依同法第一百五十九條之四亦有證據能力，
    核先敘明。
二、訊據被告庚○○對於上揭時地，其所駕駛營業大貨車附連之
    子車因與被害人黃孟雲騎乘之重型機車發生擦撞，使被害人
    騎乘之機車摔倒後，為子車輾過被害人下腹部，致被害人受
    有腹部鈍挫傷等傷害，經送至亞東紀念醫院急救仍因複雜性
    下腹骨盆壓迫性外傷及複雜性骨盆骨折合併後腹腔大量出血
    ，不治死亡等節並不否認，惟矢口否認有於肇事後逃逸之犯
    行，辯稱：伊不知發生車禍，係一輛計乘車在車禍後，追上
    伊叫伊停車，告知伊撞到人，始知肇事，並無肇事逃逸之故
    意云云。經查：
  (一)被告駕駛營業大貨車附連子車與被害人騎乘之重型機車發生
    擦撞肇事後，致被害人死亡等事實，經被告供承不諱，並據
    證人己○○、乙○○、丙○○、甲○○及戊○○於本院審理
    中結證明確，且有卷附臺北縣政府警察局土城分局道路交通
    事故現場圖、道路交通事故調查報告表（一）、（二）、臺
    北縣政府警察局現場勘察報告書、臺灣板橋地方法院檢察署
    勘驗筆錄、檢驗屍體證明書、法務部法醫研究所（96）醫剖
    字第○九六一一○一一八二號解剖報告書、鑑定報告書及財
    團法人亞東紀念醫院診斷證明書、病歷表等文書、肇事後之
    現場照片可稽，且有本院對現場監視錄影光碟片之勘驗筆錄
    可查，此部分事實足堪認定。
  (二)被告雖否認於駛離上揭肇事現場時，對於發生交通事故，可
    能致被害人死亡等情已有認知，惟查，證人乙○○即對向車
    道之自用小客車駕駛於本院審理時證稱：伊當時車窗緊閉，
    開著冷氣，要外面聲音很大才聽的到，而被害人倒地後沒有
    滑行，伊車離被害人倒地處約有十五公尺之距，「不知是否
    被害人跌倒的叫聲，好像有聽到叫聲，眼光看到她倒下的情
    況，就是從機車上連人帶車往旁邊倒下來」等語；證人丙○○即居住於臺北縣土城市○○路○段肇事地點五樓之住戶則
    證稱：「有一台大貨車的母子車，後來是子車擦撞到機車騎
    士的衣服或是把手，後來機車騎士就跌倒了，當時是子車的
    前輪有跟機車的騎士的衣服或是前把手有接觸到，後來子車
    的後輪再將機車騎士輾過。」等語；證人甲○○即居住在同
    上址二樓之住戶證稱：「我沒有親眼目擊，當時我人站在一
    樓門口，當時我看到聯結車的前車經過，後來第二節車廂經
    過時就聽到咚咚二聲，然後該大貨車一直開，後來我聽到一
    個女孩子哀的一大聲，然後我就衝出去後來我就看到一個女
    孩子騎乘機車倒下，然後我衝出去看，我就大叫撞到人、撞
    到人怎麼沒有停，當時沒有其他的車輛經過，然後我進去打
    電話報警，報警出來之後看到一台發財車擋在機車騎士後面
    ，避免其他車再撞到被害人。」、「（問：剛才陳述的咚咚
    二聲是否很大聲？）是的。」、「（問：剛才說騎士有叫一
    聲，她的叫聲是否很大聲？）是的，當時我所在的位置離馬
    路還有三、四公尺，所以我沒有看到車禍情形。」、「好像
    車輪輾過東西的聲音。」、「（問：當時在何處對大貨車招
    手？）我是跑出來在人行道招手的，當時我跑出來的時候，
    大貨車跟我的距離沒有很遠，我招手但是大貨車都沒有停下
    來，被害人還倒臥在路邊的時候，後來我有看到當時開大貨
    車的司機，從科學園區走回車禍的現場。」等語；證人戊○○即對向車道檳榔攤工作人員證稱：「我沒有完全看到，當
    時我人在對面的車道那裡，當時我人可以看得到外面，當時
    我在那裡的檳榔攤上班，我們檳榔攤是透明的玻璃可以看到
    路上的情況，開始我沒有完全看到發生車禍的情形，但是當
    時有發出巨大的聲響，跟一般的聲音不一樣，聲音是特別的
    大，所以附近的人都有跑出來看，後來我聽到之後，我就抬
    頭來看，後來我看到一台聯結車，我就看到女生趴在聯結車
    後面機車上面，後面有接著一般的小貨車，那女生倒在聯結
    車後面的時候，她有大叫一聲，當時她是對著聯結車在叫，
    女孩倒地的位置是聯結車後面那節的部分，」等語，從上揭
    車禍現場之目擊證人所證之詞，歸納當時被告駕駛之聯結車
    與被害人所騎乘之機車發生擦撞，並輾過被害人身體時，除
    擦撞時發出巨大之擦撞、機車倒地聲響外，並有被害人倒地
    後之呼救聲，此一聲響之音量，足以引起對向車道距離十五
    公尺，駕駛自用小客車車窗緊閉之證人乙○○之注意，並使
    在同址住戶證人甲○○，在一樓聽聞後仍覺聲音很大，且對
    向車道檳榔攤之員工證人戊○○對此一聲響證稱：「跟一般
    的聲音不一樣，聲音是特別的大，所以附近的人都有跑出來
    看，」等語，而此等證人就親自聽聞之證詞，均係在被告所
    駕駛大貨車行進間同時聽聞者，足見被告肇事之聲響異於車
    輛行進之本身發出之噪音，且巨大到一般人均可輕易辨別；
    又被告肇事時，因子車後輪輾過被害人之下身，造成車身震
    動及發出咚咚之聲音，亦經證人甲○○結證如上，是被告肇
    事時除發出上揭巨大聲響外，車身亦有異於一般車輛行進時
    之震動；再以證人甲○○於發現被告肇事後，並跑出在人行
    道上，對被告招手，大聲呼叫撞到人了等語，亦經證人結證
    如上。被告係一營業大貨車之駕駛，受有專業之駕駛訓練，
    行車時對於車輛之四周情況，是否發生異於一般行車之情狀
    ，均可憑車輛之照後鏡等設備，及從外界之聲響、車身震動
    及行人之動態中判斷，被告於肇事後，除造成巨大之撞擊聲
    、被害人之呼救聲外，並有路人在車外大聲呼叫等情，一般
    駕駛人在此一情況，均極易查覺行車已發生異狀，應停車查
    看，被告係專業大貨車駕駛，對上揭肇事後之客觀情狀，顯
    難推諉為完全未查覺，被告竟未停車查看，仍駕駛車輛駛離
    ，其肇事逃逸之犯罪故意已經明確，所辯並無足採，本件事
    證明確，犯行堪以認定，應依法論科。
三、按刑法第一百八十五條之四駕駛動力交通工具肇事，致人死
    傷而逃逸罪，只須有駕駛動力交通工具肇事，致人死傷，未
    下車救護而逃逸之事實，罪即成立，不以肇事之發生須有過
    失責任為要件（本件被告業務過失致人於死部分，詳次項論
    述），此有最高法院八十九年度台上字第七六二二號判決足
    供參照，核被告所為係犯刑法第一百八十五條之四肇事逃逸
    罪。爰審酌被告駕駛聯結車，發生本件交通事故致被害人死
    亡，肇事後未救助被害人而駕車逃逸，再衡其並無犯罪前科
    ，有臺灣高等法院被告前案紀錄表在卷可稽，素行非惡，犯
    後已經與被害人家屬達成和解並賠償等一切情狀，量處如主
    文所示之刑，以資懲儆，並諭知易科罰金之折算標準。
貳、無罪部分（即業務過失致人於死部分）：
一、公訴意旨略以：被告庚○○係營業大貨車駕駛，為從事業務
    之人，其於九十六年七月三十日下午三時四十七分許，駕駛
    車牌號碼QA-48 號營業大貨車附連車號593-GS號子車，沿臺
    北縣土城市○○路○段行駛，於行經該路段一五九號前，本
    應注意車前狀況及兩車併行之間隔，而依當時情形，又無不
    能注意之情事，竟能注意而疏未注意兩車併行之間隔，致附
    連之車號593-GS子車擦撞同向騎乘車號J6H-076 號重型機車
    之被害人黃孟雲，被害人因此摔倒在地，其下腹部遭該子車
    之輪胎輾過，致被害人受有腹部鈍挫傷等傷害，經送醫救治
    仍因傷重不治死亡，因認被告另涉犯刑法第二百七十六條第
    二項之業務過失致人於死罪嫌云云。
二、按犯罪事實應依證據認定之，無證據不得認定犯罪事實；不
    能證明被告犯罪者，應諭知無罪之判決，刑事訴訟法第一百
    五十四條第二項及第三百零一條第一項分別定有明文。次按
    認定不利於被告之事實，須依積極證據，苟積極證據不足為
    不利於被告事實之認定時，即應為有利於被告之認定，更不
    必有何有利之證據；又事實之認定，應憑證據，如未能發現
    相當證據，或證據不足以證明，自不能以推測或擬制之方法
    ，以為裁判基礎。而刑事訴訟法上所謂認定犯罪事實之積極
    證據，係指適合於被告犯罪事實之認定之積極證據而言，雖
    不以直接證據為限，間接證據亦包括在內；然而無論直接或
    間接證據，其為訴訟上之證明，須於通常一般之人均不致有
    所懷疑，而得確信其為真實之程度者，始得據為有罪之認定
    ，倘其證明尚未達到此一程度，而有合理之懷疑存在時，致
    使無從形成有罪之確信，依據「罪證有疑，利於被告」之證
    據法則，即不得遽為不利被告之認定，有最高法院三十年上
    字第八一六號、二十九年上字第三一○五號、三十年上字第
    一八三一號、四十年台上字第八十六號及七十六年台上字第
    四九八六號判例意旨參照。
三、公訴人認被告上揭駕駛行為因有「應注意車前狀況及兩車併
    行之間隔，而依當時情形，又無不能注意之情事，竟能注意
    而疏未注意兩車併行之間隔，」之過失，而生致被害人死亡
    之結果，無非係以證人乙○○、甲○○、戊○○、丙○○及
    、林振源於警詢或偵查中之證述及道路交通事故現場圖、道
    路交通事故調查報告表（一）、（二）、臺北縣政府警察局
    現場勘察報告各一份、現場及車損照片二十張，臺灣板橋地
    方法院檢察署檢察官之勘驗筆、檢驗屍體證明書、財團法人
    亞東紀念醫院病歷、診斷證明書、法務部法醫研究所（96）
    醫剖字第○九六一一○一一八二號解剖報告書為其主要論據
    。訊據被告堅詞否認有業務過失致人於死罪行，辯稱：伊係
    職業聯結車之駕駛，當時伊駕駛車號593-GS大貨車後連附QA
    -48 號子車，在三峽下礦泉水貨品完畢之後，正要回宜蘭，
    伊駕駛車輛在馬路內線正常行駛，伊之駕駛並無過失等語。
    經查：
  (一)本件車禍事故之發生，依警詢、檢察官偵訊之證人及所附之
    上揭交通事故調查報告表等資料，加上本院於審理時，就在
    場目擊證人己○○、乙○○、丙○○、甲○○、戊○○等人
    一一傳訊，調查認定結論，為被告所駕駛之上揭大貨車「於
    行經該路段一五九號前時，該車附連之車號593-GS子車，擦
    撞同向由黃孟雲騎乘車號J6H-076 號重型機車，黃孟雲因而
    摔倒在地，其下腹部並遭該子車之輪胎輾過，」，是本件車
    禍發生二車之接撞點為被告所駕駛大貨車之子車右前後輪部
    分，而非該車之本車之車頭或車前部分已明；本院就現場錄
    影光碟勘驗結果，亦有「監視錄影畫面所拍攝的位置係本案
    肇事現場土城中央路四段，該路段係雙向四線車道，道路中
    央繪有行車分向限制線即雙黃線，最先被告所駕駛之營業大
    貨車，從畫面的右方出現，沿著內線車道直行，在其右方有
    一輛白色自用小客車最初與該營業大貨車同向並行在外側車
    道，而在營業大貨車及自用小客車前方約數個車身距離的位
    置的同向路邊停有一輛深色休旅車佔用同向外側車道約三分
    之一之距離，當該營業大貨車行過該深色休旅車時，已不見
    該白色自用小客車，該自用小客車的畫面被該營業大貨車車
    身遮蓋，當營業大貨車駛離該深色休旅車後，即見被害人及
    其騎乘之機車已倒臥在同向該內外車道中間之位置，該白色
    自用小客車則緩緩從右側車道駛離，」等內容呈現，此有本
    院卷附勘驗筆錄、監視光碟片一片在卷可考，被告駕駛之大
    貨車駛入及離開畫面間，均未見被害人所騎乘之機車出現，
    或有與前車接觸之情況，僅在被告所駕駛之大貨車離開畫面
    後，始見被害人及其騎乘之機車，已倒臥在同向該內外車道
    中間之位置，是本件車禍事故，非發生在被告駕駛車輛之前
    端，起訴書推論，認被告有未應注意車前狀況之過失，於上
    揭事故發生之過程不合，應屬誤斷。
  (二)本院審理中就上揭現場錄影光碟勘驗結果，除有上述內容外
    ，亦發現：「該自用小客車的畫面被該營業大貨車車身遮蓋
    ，當營業大貨車駛離該深色休旅車後，即見被害人及其騎乘
    之機車已倒臥在同向該內外車道中間之位置，該白色自用小
    客車則緩緩從右側車道駛離，此過程中被告營業大客車始終
    在內側車道行駛，並無偏移或蛇行的情形，也無明顯超速或
    超車的情形。」等內容，是被害人機車因遭被告駕駛之大貨
    車子車，車輪擦撞及輾過之原因，可能為1.機車、白色自用
    小客車為閃避同向停放於路邊之深色休旅車，而進入內側車
    道擠壓被害人之機車，始與被告所駕駛之大貨車子車發生擦
    撞，或2.白色自用小客車為閃避路邊之深色休旅車擦撞騎乘
    同向車道被害人之機車，致被害人之機車再撞及被告之大貨
    車子車等因素，在上揭勘驗結果中，均無法證明，被告有起
    訴書認定之駕駛未保持行車間隔距離之過失行為，此一結論
    與偵查中檢察官送請過失鑑定之臺灣省臺北縣區車輛行車事
    故鑑定委員會鑑定結果：「(一)碰撞前機車並非在庚○○所駕
    駛營業全聯結車前方；(二)庚○○所駕駛營業全聯結車正常行
    駛於內側車道上；(三)經檢視錄影發現：15：44：12營業全聯
    結車行駛於內側車道與外側車上一部白色自用小客車併行（
    尚未發現肇事之機車），右前方；路邊停有深色之自小客車
    （該處畫有紅線，造成後行車輛繞越），15：44：20營全聯
    結車過去後發現機車已倒地及白色自小客車減速右偏，機車
    左側倒地有明顯刮擦痕跡，右後側有被撞痕跡，然營全聯結
    車、白色自小客車和機車三車之相對運動情形，跡證不足（
    即無法了解錄影畫面15：44：12時機車是否夾於半聯結車
    與自小客車中間併行；重機車是否先被繞越違規停車不明
    之白色自小客車撞擊右後側，再左倒被半聯結車擦撞並輾過
    ），本會無法據以鑑定。」（九十六年十二月二十八日北縣
    鑑字第○九六五一八一二六○號函）相符合；本院再送請臺
    灣省車輛行車事故覆議鑑定委員會覆議，結果同意上揭鑑定
    結果（九十七年十一月十九日覆議字第○九七六二○四三六
    九號函）。本院為更確定本件過失責任，復將全卷資料送請
    國立交通大學運輸管理研究所鑑定，該所以九十八年四月二
    十四日交大管運字第○九八一○○四○一二號函覆如下：「
    依卷附現場監視錄影顯示，全聯結車在畫面出現過程中並無
    偏移行駛跡象，則以：『白色不明小客車為繞越路旁停車，
    而以左車身觸擊正擬超越該白色不明小客車之肇事重型機車
    ，造成機車往左側傾倒、騎士遭全拖車輾壓』之可能性較高
    。」，是從本院勘驗現場監視錄影光碟、鑑定機關及專學術
    研究通關之鑑定結果，均無法證明被告駕駛行為有起訴書所
    載之疏未注意兩車併行之間隔之過失行為。
  (三)本院經傳訊在場證人、勘驗現場監視光碟片及請車禍事故鑑
    定機關為鑑定，均無法使本院確信被告上揭駕駛肇事行為，
    係因其駕駛行為之過失所致，檢察官聲請再將本案送請中央
    警察大學為鑑定，因本院得心證之理由已經詳述如上，且就
    相關過失責任已經先後送請專業之車禍事故鑑定機關及學術
    研究單位鑑定，並詳予認定，就同一事實，顯無重複鑑定之
    必要，此部分聲請自難准許；綜上所述，公訴人所引資為認
    定被告業務過失致人於死罪之證據，尚不足以認定被告有本
    案犯行，此外，復查無其他積極證據可資證明被告有何公訴
    人所指過失犯行，依上開說明，不能證明被告犯罪，自應為
    無罪判決之諭知。
據上論斷，應依刑事訴訟法第二百九十九條第一項前段、第三百
零一條第一項，刑法第一百八十五條之四、第四十一條第一項前
段，判決如主文。
本案經檢察官林珮菁到庭執行職務。
中    華    民    國    98    年    5     月    27    日
                  臺灣板橋地方法院交通法庭
                           審判長法  官  樊季康
                                 法  官  劉元斐
                                 法  官  王綽光
以上正本證明與原本無異
如不服本判決應於收受送達後十日內向本院提出上訴書狀，並應
敘述上訴理由; 其未敘述上訴理由者，應於上訴期間屆滿後二十
日內向本院補提理由書（均需按他造當事人之人數附繕本，切勿
逕送上級法院）
                                 書記官  許清秋
中    華    民    國    98    年    6     月    1     日
附錄本案論罪科刑法條全文：
中華民國刑法第185條之4
（肇事遺棄罪）
駕駛動力交通工具肇事，致人死傷而逃逸者，處6月以上5年以下
有期徒刑。


司法院資訊處製作；財團法人民間司法改革基金會備份。
